【裁判字號】    92,訴,1642
【裁判日期】    920626
【裁判案由】    債務不履行損害賠償
【裁判全文】
臺灣臺北地方法院民事判決                        九十二年度訴字第一六四二號
    原      告  合記建設股份有限公司
    法定代理人  甲○○
    訴訟代理人  乙○○
    被      告  丙○○○
    訴訟代理人  丁○○
右當事人間請求債務不履行損害賠償事件，本院判決如左：
    主  文
被告應給付原告新台幣壹拾萬貳仟捌佰元及自民國八十九年六月一日起至清償日止，
按週年利率百分之五計算之利息。
原告其餘之訴駁回。
訴訟費用由被告負擔五分之一，餘由原告負擔。
    事  實
甲、原告方面：
  一聲明：被告應給付原告新台幣（下同）五十一萬元及自民國八十九年六月一日起
    至清償日止，按週年利率百分之五計算之利息。
  二陳述：
    (一)訴外人蔡恒華領取建築執照後無力承建，要求原告出資經營合建案，原告乃於
      八十七年十月八日與被告簽立合建契約，由被告提供坐落台北縣中和市○○段
      二八張小段五八八－一九及五八八－二四號二筆土地，面積合計約一百三十六
      平方公尺，被告應有部分為四分之一（詳如土地登記簿謄本及地籍圖謄本，面
      積以地政機關及實測為準），與原告合作興建房屋，惟開工前夕，上開土地之
      其餘地主陳灣等五戶，因要挾不合理條件未果，竟拒絕簽約，致合建案無從進
      行。因各地主無法履行合建協議及交地交屋等不可分債務，已屬給付不能，且
      有可歸責於各地主之債務不履行事由，應負連帶責任，原告乃依民法第九十九
      條第二項、第二百零六條、第二百五十六條、第五百零七條、第二百五十八條
      規定，於八十九年六月對各地主表示依法解除契約，並要求回復原狀，又系爭
      合建契約於另案亦經最高法院九十一年度台上字第八四六號民事判決確認因解
      除條件成就而失效，被告應退還原告之前依系爭合建契約給付之保證金一十萬
      二千八百元。又系爭契約係因可歸責於各地主債務不履行之事由而解除，原告
      因契約解除所受損害，已達三千七百一十二萬三千八百六十二元，地主共計三
      十六戶，每一地主平均應負擔一百萬元，為減輕被告之負擔，爰請求被告賠償
      四十萬七千二千元。爰依民法第二百五十九條、第二百六十條、第二百一十六
      條及系爭合建契約第二條第一項、第八條第五項、第八條第八項約定，求為判
      決如訴之聲明所示。
    (二)被告主張損害賠償部分並未舉證。
  三證據：提出合建契約書、最高法院民事九十一年度台上字第八四六號民事裁定及
    確定證明書、請求金額明細表、損失金額明細表、建築設計費收據、電機技師業
    務酬金收據、會計師報酬收據、代書報酬收據、保險費收據、空氣污染防制費繳
    款書、統一發票、存款領息憑條、銀行利息收據、支票、拆遷補償費收據、林一
    雄等人對原告起訴狀、本院九十年度訴字第一００四號民事判決、台灣高等法院
    九十年度上字第六九八號民事判決為證。
乙、被告方面：
  一聲明：駁回原告之訴。
  二陳述：
    (一)被告於八十七年九月曾與被告簽訂合建契約，不管其他地主有無簽約。且如有
      其他地主不同意簽約，被告為何於八十八年七月一日開工，可見全部地主已經
      同意。且原告因資金不足挪用地主土地權狀向銀行借貸，因部分地主已有貸款
      而無法辦成，故係原告違約，不得請求被告賠償。
    (二)被告違約未通知原告合建契約無效，被告迄未收到原告解約通知，原告不可未
      通知被告就直接解約。
    (三)被告為履行合建契約已交出房屋與土地並搬遷他處，被告依合建契約每月應給
      付一萬五千元之房租補貼，詎自八十九年六月起，被告即中斷給付原告房租補
      貼。被告與原告聯絡結果，原告法定代理人表示由保證金先支付，原告請求被
      告返還保證金洵屬無據。
    (四)被告付不出房租只好於九十年五月搬回，原告卻未盡保管之責，被告房屋已遭
      破壞而不能居住，被告因而支出之修理費用五十三萬元應由原告給付。
  三證據：提出林一雄致原告函及掛號郵件送達回執、原告分配停車位函、停車位平
    面圖、說明會通知單、中和晶采連城建案融資說明、工程款支付預計表、民事異
    議聲明狀、照片、報款單、送貨單、出貨單為證。
    理  由
一原告起訴主張：伊公司於八十七年十月八日與被告簽立合建契約，由被告提供坐落
  台北縣中和市○○段二八張小段五八八－一九及五八八－二四號二筆土地與原告合
  作興建房屋，惟開工前夕，上開土地之其餘地主陳灣等五戶，因要挾不合理條件未
  果，竟拒絕簽約，致合建案無從進行。因各地主無法履行合建協議及交地交屋等不
  可分債務，已屬給付不能，且有可歸責於各地主之債務不履行事由，應負連帶責任
  ，原告因契約解除所受損害，已達三千七百一十二萬三千八百六十二元，地主共計
  三十六戶，每一地主平均應負擔一百萬元，為減輕被告之負擔，爰請求被告賠償四
  十萬七千二百元。又被告已領取保證金一十萬二千八百元，應予返還。為此依契約
  解除回復原狀及債務不履行損害賠償之法律關係，求為判決被告應給付五十一萬元
  及自起訴狀繕本送達翌日起算之法定遲延利息。
  被告則以：本件係因原告違約致無法履行合建契約，又被告未通知原告即解約亦屬
  違約。且被告為履行合建契約已交出房屋與土地並搬遷他處，被告自八十九年六月
  起即中斷給付原告房租補貼，惟表示由保證金先支付，原告請求被告返還保證金洵
  屬無據。且原告卻未盡保管房屋之責，被告搬回後支出修理費用五十三萬元，應由
  原告給付等語。
二原告主張兩造於八十七年十月八日簽立合建契約書，由被告提供坐落台北縣中和市
  ○○段二八張小段五八八－一九及五八八－二四號二筆土地，面積合計約一百三十
  六平方公尺，被告應有部分為四分之一（詳如土地登記簿謄本及地籍圖謄本，面積
  以地政機關及實測為準），配合共有應有部分相關地主土地供住宅大樓建築基地與
  被告合作興建房屋，原告已依合建契約交付被告第一期保證金一十萬二千八百元乙
  節，業據提出合建契約書及支票為證，並為被告所不爭執，堪信為真。
三原告主張系爭合建契約因另有其他地主不同意合建而無法遂行，依契約第二條第一
  項約定，已於八十六年五月底因解除條件成就而失效，此部分之事實，由其他地主
  即訴外人林一雄等人請求原告履行合建契約，業經台灣高等法院九十年度上字第六
  九八號民事判決、最高法院九十一年度台上字第八四六號民事裁定確定，認其他地
  主陳灣、林清秋、林清福、林清榮、林清圳等五人未與原告達成合建協議，依合建
  契約第二條第一項約定，因全體地主無法達成合建協議，合建契約因解除條件成就
  ，而失其效力，有上開判決、裁定及確定證明書附卷可稽，亦足認為真實。系爭合
  約契約既因解除條件成就而失效，即無待原告行使解除權。
四原告另主張依合建契約第二條第一項、第八條第五項、第八條第八項約定，請求被
  告給付損害賠償；被告則辯稱係因原告違約，不得請求被告賠償等語。經查：
  (一)系爭合建契約第二條第一項約定：「．．．或因全體地主無法達成合建協議，致
    使無法以原簽約時之建蔽率、容積率申請建造執照時，則合建契約自動解約及作
    廢（解除條件成就而失效），甲方（即被告）應於乙方（即原告）通知文到五日
    內到乙方公司辦理解約，並以現金退還所收之全部保證金。」再系爭合建案已因
    解除條件成就而失效業如前述，又按契約解除時，當事人雙方負回復原狀義務，
    受領之給付為金錢者，應附加自受領時起之利息償還之。準此，原告依上開約定
    請求被告返還保證金一十萬二千八百元，洵屬有據。又被告雖辯稱原告中斷支付
    房租補貼後，曾同意以保證金先行支付，已原告所否認，且系爭契約既已於八十
    六年五月底因解除條件而失效，原告即無再依約給付房租補貼之義務，被告所辯
    尚難採信。
  (二)其次，系爭合建契約第八條第五項固約定：「甲方如未履行本契約約定時，除應
    將已收乙方之保證金即時退還甲方外，並須加倍賠償甲方所收之保證金予乙告，
    已施工之工程支出、其他因本大樓工程所衍生之一切費用及乙方已售房屋因而發
    生之一切損失等作為違約賠償金外，甲方仍應履行契約義務，並願放棄先訴抗辯
    權。」第八項並約定：「如甲方之一違約造成損害，應由違約之甲方負責賠償全
    體甲方及乙方之一切損失．．。」惟依系爭合建契約第一條約定，被告所負之契
    約義務，僅為提供應有部分四分之一之台北縣中和市○○段二八張小段五八八－
    一九及五八八－二四號二筆土地，配合共有應有部分相關地主土地供住宅大樓建
    築基地與被告合作興建房屋，並未明示須負責其他相關土地地主提供土地。而被
    告已依約已交出房屋與土地搬遷他處為原告所不爭執，是被告已履行其依合約應
    盡之義務。且系爭合建案係因其他地主陳灣等五人未與原告達成合建協議，依合
    建契約第二條第一項約定，合建契約自動解約，並非因被告違反合建契約所致，
    且綜觀系爭合建契約全文，亦無被告應就其他地主與原告達成合建協議負責之約
    定，亦無約定被告應如何協助原告促使其他地主同意合建，況系爭合建契約書甲
    方部分僅有被告一人，並無其他地主，是上開契約第八條第八項所謂之「『甲方
    之一』違約致造成損失」，在本件即無適用餘地。原告主張被告未履行合建契約
    ，應依上述合建契約第八條第五項及第八項規定，給付損害賠償四十萬七千二百
    元，即無理由。
五原告又主張依民法第九十九條第二項、第二百二十六條、第二百五十六條、第二百
  五十八條、第二百五十九條、第二百六十條、第二百一十六條、第二百九十二條、
  第五百零七條規定，被告應給付損害賠償。惟查，系爭合建案係因其他地主陳灣等
  五人未與原告達成合建協議，致系爭合建契約自動解除，並非因被告違約所致已如
  前述，則被告並無可歸責事由，原告主張依可歸責於債務人之給付不能，準用解除
  契約中關於損害賠償之相關規定，主張被告應給付損害賠償四十萬七千二百元，要
  無足取。
六至被告辯稱原告搬回系爭房屋後，發現原告未盡保管之責，被告因而支出之修理費
  用五十三萬元應由原告給付云云，固據提出照片、報款單、送貨單、出貨單為證，
  然為原告所否認，自應由被告就該部分之事實負舉證之責。本件被告為履行合建契
  約而交出房屋，原告即負有保管系爭房屋使之不受外力侵害之義務，惟被告交付房
  屋本係待拆除以進行合建工程，故因房屋本身自然耗損或年久失修所致之損害，原
  告即無須負責。經查，被告所有之房屋為台北縣中和市○○路二六三巷二七弄二號
  四樓，依其所提出之證據尚難證明該房屋所受損害為外力侵入所致，且其中報款單
  所載項目多屬房屋整修費用，另檢付之送貨單、出貨單均與被告之房屋無涉，無從
  據以認定被告所辯為可採。
七綜上所述，原告主張與被告間簽立之合建契約業因解除條件成就而失效，被告應返
  原告之前依約受領之保證金一十萬二千八百元及自系爭契約失效翌日即八十九年六
  月一日起算之法定遲延利息，要無不合，原告另主張因可歸責於被告之事由致系爭
  合建契約無法履行而請求被告給付損害賠償四十萬七千二百元，則非有據，不應准
  許。
據上論結，原告之訴為一部有理由，一部無理由，依民事訴訟法第七十九條但書，判
決如主文。
中      華      民      國    九十二    年      六      月    二十六    日
                                        民事第四庭  法      官    劉又菁
右為正本係照原本作成
如對本判決上訴，須於判決送達後廿日內向本院提出上訴狀
中      華      民      國    九十二    年      六      月    二十六    日
                                                    書  記  官    楊勝欽


司法院資訊處製作；財團法人民間司法改革基金會備份。
